臺灣臺中地方法院交通事件裁定　　　100年度交聲字第2970號
原處分機關　交通部公路總局臺中區監理所臺中市監理站
異　議　人
即受處分人　邱德正
上列異議人即受處分人因違反道路交通管理處罰條例案件，對交
通部公路總局臺中區監理所臺中市監理站民國100年11月1日所為
之處分（原處分：裁監稽違字第裁61-HE0000000號裁決書），聲
明異議，本院裁定如下：
    主  文
異議駁回。
    理  由
一、按汽車駕駛人飲用酒類或其他類似物後其吐氣所含酒精濃度
    超過每公升0.25毫克或血液中酒精濃度超過百分之0.05以上
    者，不得駕車，道路交通安全規則第114條第2款定有明文。
    又汽車駕駛人，駕駛汽車經測試檢定有酒精濃度超過規定標
    準者，處新臺幣（下同）1萬5,000元以上6 萬元以下罰鍰，
    並當場移置保管其車輛及吊扣其駕駛執照1 年；再汽車駕駛
    人，有第35條第1 項規定之情形，應接受道路交通安全講習
    ，道路交通管理處罰條例第35條第1項第1款、第24條第1 項
    第2款分別有明文。
二、原處分機關略以：異議人即受處分人邱德正（下稱異議人）
    駕駛車牌號碼G6E-902號重型機車，於民國99年10月3日凌晨
    0 時45分許，在臺中市○里區○○路○段與塗城路口處，因
    酒後騎乘機車，經測其吐氣所含酒精濃度每公升達1.49毫克
    違規，經臺中縣警察局（改制後為臺中市政府警察局）霧峰
    分局成功派出所以中縣警交字第HE0000000 號舉發違反道路
    交通管理事件通知單當場開單舉發，爰依道路交通管理處罰
    條例第35條第1項第1款、第24條第1項第2款之規定及交通部
    100年3月28日交路字第1000026187號函示，裁處異議人罰鍰
    1萬元（罰鍰4萬5000元扣抵緩起訴處分金3萬5,000元，尚不
    足1 萬元），吊扣駕駛執照12個月，並應參加道路安全講習
    ，逾期則依裁決書處罰主文規定裁處等語。
三、聲明異議意旨略以：緩起訴已期滿，聲請一罪不二罰，監理
    單位方面罰鍰，請予以免罰等語。
四、經查：
  (一)按94年2月5日公布，95年2月5日施行之行政罰法第1 條規定
    ：「違反行政法上義務而受罰鍰、沒入或其他種類行政罰之
    處罰時，適用本法。但其他法律有特別規定者，從其規定」
    ，足認行政罰法係屬行政罰之基本法，而道路交通管理處罰
    條例本質上係屬行政罰，此由該條例中就交通違規行為所定
    法律效果包括罰鍰、吊銷證照裁罰等行政罰觀之甚明（參照
    行政罰法第1條、第2條將罰鍰、吊銷證照處分均定為行政罰
    ），是違反道路交通管理處罰條例之裁罰事件，自有行政罰
    法之適用。
  (二)次按95年2月5日正式施行之行政罰法第26條第1 項規定：「
    一行為同時觸犯刑事法律及違反行政法上義務規定者，依刑
    事法律處罰之。但其行為應處以其他種類行政罰或得沒入之
    物而未經法院宣告沒收者，亦得裁處之」，此乃一行為同時
    造成刑罰法律與行政秩序罰規定發生競合適用之關係時，基
    於「一事不二罰」之法理，經由立法程序確立應以刑罰優先
    為原則，避免行為人承受過度且重複之處罰。此觀該條立法
    理由明確揭示：「一行為同時觸犯刑事法律及違反行政法上
    義務規定時，由於刑罰與行政罰同屬對不法行為之制裁，而
    刑罰之懲罰作用較強，故依刑事法律處罰，即足資警惕時，
    實無一事二罰再處行政罰之必要。且刑事法律處罰，由法院
    依法定程序為之，較符合正當法律程序，應予優先適用。但
    罰鍰以外之沒入或其他種類行政罰，因兼具維護公共秩序之
    作用，為達行政目的，行政機關仍得併予裁處，故為第1 項
    但書規定」，其理益明。是以前揭行政罰法中刑事法律處罰
    優先且不再處以行政秩序罰之目的，既係因為行為人已接受
    刑罰而足資警惕，且已發生懲罰之作用，即無使行為人陷於
    雙重處罰之不利益，則關於刑事法律處罰之範圍自應採取實
    質認定，凡刑事實體法或程序法中所規定客觀上剝奪行為人
    生命、自由、財產權利，主觀上亦因制裁之嚴厲性、痛苦性
    ，其強度足以造成心理強制而間接達成矯正教化目的之處遇
    手段，皆應納入其中，而不以形式上符合刑法第32條至第34
    條所定主刑及從刑種類者為限，始與前揭法律規範之意旨相
    符。
  (三)又按刑事訴訟法第253條之2規定，檢察官為緩起訴處分，得
    命被告於一定期間內履行向公庫支付一定之金額或向指定之
    機構或團體提供義務勞務，其所課予被告之負擔雖非「刑罰
    」，但性質上可謂實質的制裁，且造成被告權利受限制的影
    響。則異議人上開違反刑事法律禁止規範之犯罪事實既已明
    確，僅因檢察官採取緩起訴處分之替代性刑事處遇手段，未
    將該案逕行起訴或聲請簡易判決處刑，致其後適用之刑事訴
    訟程序有所區別，然就異議人負有支付一定金額予檢察官指
    定機構之義務觀察，其如未在上開指定期間內確實履行義務
    ，依刑事訴訟法第253條之3第1項第3款之規定，異議人將遭
    受撤銷緩起訴處分之不利益；反之，倘其確實遵守並履行各
    項緩起訴條件，除非合於刑事訴訟法第260 條所定情形之一
    ，否則異議人即無再就同一案件遭受刑事訴追之虞。從而，
    異議人已因上開緩起訴處分而剝奪其自由權或財產權，主觀
    上亦具有強制性、懲罰性，雖不若易科罰金係以支付金錢作
    為自由刑之替代，惟經由緩起訴處分條件之履行使其免於遭
    檢察官發動起訴程序，仍具有替代刑罰之效果，廣義而言，
    應屬前揭所稱之「實質刑事法律處罰」，而有行政罰法第26
    條第1 項「一事不二罰」規定之適用（臺灣高等法院臺中分
    院95年度交抗字第477 號裁定同此結論，可資參照）。至於
    法務部95年5月25日法律字第095 0700393號函雖謂：行政罰
    法第26條第2 項所稱「不起訴處分」包括「緩起訴處分」在
    內等語，惟該項乃例外得裁處行政秩序罰之補充規定，參諸
    該條文係將「不起訴處分」、「無罪」、「免訴」、「不受
    理」、「不付審理」等不能證明刑事被告犯罪或未曾使其實
    際接受刑罰之情形逐一臚列，顯然與該條第1 項所指發生處
    罰競合之前提要件尚有未合，故有第2 項仍依違反行政法上
    義務規定裁處之必要。而緩起訴處分既非不能證明行為人之
    犯罪事實，且有支付一定金額之實質處罰，自與上開行政罰
    法第26條第2 項列舉之不起訴處分等情形迥然有別，仍無從
    遽為比擬而為相同之處置。如若不然，則刑事被告如經法院
    循審判程序判處罰金或得以易科罰金之拘役或有期徒刑，均
    得以援用行政罰法第26條第1 項之規定，免於處以行政秩序
    罰之雙重不利益；至於藉由緩起訴處分而節省司法資源者，
    在基於實質懲罰目的而其財產權遭受剝奪之餘，卻仍需繳納
    一定金額之行政罰鍰，其結果勢必降低刑事被告接受緩起訴
    處分之意願，而反噬緩起訴處分替代繁複刑事審判程序之制
    度性機能。準此以言，行政罰法第26條第2 項既未將緩起訴
    處分列舉其中，本於「例外規定從嚴解釋」之法理及前揭說
    明，自不能將條文中「不起訴處分」之範圍，擴及於性質顯
    不相同之「緩起訴處分」，附此敘明。而道路交通管理處罰
    條例第35條所規定之裁處，含有罰鍰與吊扣駕照之處分，二
    者分屬行政罰法中之裁罰，有對於過去違反義務行為處罰之
    「秩序罰」（指罰鍰），以及對於預防將來再犯危險之「管
    制罰」（指吊扣駕照、記違規點數、施以道安講習）；前者
    對於過去義務違反而為秩序罰之目的，與刑事制裁酒醉駕車
    所欲達到保護交通安全之目的相同，二者既為相同之目的，
    則處以較重之刑事制裁為已足，自無重複處罰行政罰之必要
    。
  (四)惟若行為人所支付之緩起訴處分金，低於道路交通管理處罰
    條例第92條第3 項所訂最低罰鍰基準規定者，依該條例第35
    條第8 項之規定，仍應裁決繳納不足最低罰鍰之部分，始為
    適法。因此法院僅得就受處分人已依緩起訴處分為公益捐款
    部分予以撤銷（參照臺灣高等法院臺南分院97年度交抗字第
    19號、臺灣高等法院高雄分院97年度交抗字第184 號交通事
    件裁定要旨）。否則如一方面認行為人依檢察官緩起訴處分
    命令而為金錢給付，與受刑事處罰無異，依行政罰法第26條
    之規定，監理機關不得再予裁罰；一方面卻又認此等金錢給
    付不屬於道路交通管理處罰條例第35條第8 項所規定之罰金
    ，而無需依該條項規定補繳不足最低罰鍰部分之差額，理由
    顯然矛盾。且緩起訴處分捐款金額低於最低罰鍰基準規定，
    亦有失公平（參照臺灣高等法院暨所屬法院97年法律座談會
    刑事類提案第39號法律問題研討結論）。
  (五)查本件違規事實，除為異議人所不否認外，並有原舉發通知
    單影本1 紙附卷可稽，是本件異議人確有於前揭時、地酒後
    駕車，且吐氣酒精濃度測定值達每公升1.49毫克而超過規定
    標準之事實，固堪認定。惟異議人同一酒醉駕車之行為，因
    同時另犯刑法第185條之3之公共危險罪，業經臺灣臺中地方
    法院檢察署檢察官以99年度速偵字第3732號為緩起訴處分，
    其期間為1 年，異議人應於收受緩起訴處分命令通知書之日
    起3個月內，向國庫支付3萬5,000元，由異議人於100年2 月
    25日履行完畢，有上開緩起訴處分書、緩起訴處分命令通知
    書、臺灣臺中地方法院檢察署自行收納款項統一收據各1 份
    在卷可憑，亦甚明確。此緩起訴處分附加條件之履行固非刑
    法所定刑罰之種類，然已對異議人名譽、心理產生相當制約
    並已影響其財產權等權益，應該當於行政罰法第26條第1 項
    之「依刑事法律」之刑事處分之規定。是揆諸前揭說明，異
    議人既因同一酒後駕車行為同時觸犯刑法及違反行政法上義
    務，其中刑事部分既經檢察官為緩起訴處分確定，異議人並
    已履行緩起訴義務，向國庫支付3萬5,000元，又異議人所繳
    納上開具有罰金性質之處分金3萬5,000元，未達道路交通管
    理處罰條例第35條第1項第1款暨違反道路交通管理事件統一
    裁罰基準表所定之最低罰鍰基準額4萬5,000元，是依道路交
    通管理處罰條例第35條第8 項之規定，尚有須補繳不足最低
    罰鍰差額部分之情形，即原處分機關就行政罰鍰方面，仍得
    裁處其差額1萬元。
五、綜上所述，本件原處分機關就行政罰之罰鍰方面僅裁處差額
    1萬元，洵無違誤，亦不違反前開行政罰法第26條第1項前段
    一事不二罰之規定。至於原處分裁處吊扣駕駛執照12個月及
    施以道路交通安全講習之部分，係兼具維護公共秩序之作用
    ，為達行政目的，依行政罰法第26條第1項但書規定，仍得
    併予裁處。從而，本件異議為無理由，應予駁回。
據上論斷，應依道路交通管理處罰條例第87條第2項，道路交通
事件處理辦法第18條，裁定如主文。
中    華    民    國   100    年    11    月   21    日
                  交通法庭    法  官  潘曉玫
以上正本證明與原本無異。
如不服本裁定，應於裁定送達後五日內，向本院提出抗告狀（須
附繕本），並敘明抗告之理由。
                              書記官  張齡方
中    華    民    國   100    年    11    月   21    日